【裁判字號】    92,訴,65
【裁判日期】    920507
【裁判案由】    妨害兵役
【裁判全文】
臺灣板橋地方法院刑事判決                            九十二年度訴字第六五號
    公  訴  人  臺灣板橋地方法院檢察署檢察官
    被      告  乙○○
右列被告因妨害兵役案件，經檢察官提起公訴（九十一年度偵字第二一八三九號），
本院判決如左：
    主  文
乙○○後備軍人居住處所遷移，無故不依規定申報，致使臨時召集令無法送達，處
有期徒刑貳月，如易科罰金，以佰元折算壹日。
    事  實
一、乙○○原服常備兵役（陸軍一兵），服役期間因犯違反職役職責罪，依法停役，
    而為後備軍人，受後備軍人之管理，嗣停役原因消滅，應予回役，乙○○對此有
    所認識，惟其原設籍臺北縣土城市○○街二九六巷七弄二號四樓，其於民國九十
    一年五月間（起訴書記載九十一年八月十一日起）已遷往臺北縣板橋市○○街三
    二巷二號五樓居住，居住處所遷移，卻故意無故未依規定向戶政機關申報遷移或
    向當地警察機關申報流動人口，致使臺北縣後備司令部依兵役法第三十七條第二
    款所發送之指定乙○○應於九十一年八月十九日八時至位於桃園縣之桃園中壢龍
    岡龍岩營區報到回役之臨時召集令無法送達（同年八月十一日經警員至其上開戶
    籍地欲送達臨時召集令，因該戶為空戶無法送達）。
二、案經臺北縣後備司令部移送臺灣板橋地方法院檢察署檢察官偵查起訴。
    理  由
一、被告乙○○對於其停役成為後備軍人，嗣停役原因消滅，惟其未於原戶籍地居住
    ，而遷移至臺北縣板橋市○○街三二巷二號五樓，無故未向戶政機關申報遷移或
    向當地警察機關申報流動人口，致使臺北縣後備司令部所發上開臨時召集令無法
    送達之事實，坦承不諱，並經臺北縣後備司令部妨害兵役報告書載述綦詳，且有
    臨時召集令、警員黃勝鴻於臨時召集令所附之無法送達處理表記載：該址全民遷
    出，已報空戶無法送達等語、九十一年度陸軍後備軍人（停役）臨時召集名冊、
    臺北縣後備司令部列管遷出未報移送法辦年籍表、臺北縣警察局土城分局清水派
    出所九十一年八月十一日戶口查察通報單及戶籍謄本各一份在卷可稽，復經證人
    黃勝鴻於本院審理時證述明確。被告另雖辯稱：我九十一年五月十日出來以後有
    到兵役課報到，兵役課人叫我回去等，我九十一年八月二十日再去問，兵役課人
    員說已過期，叫我到團管區問，團管區要我回家等，結果就送法院了，我五月間
    去兵役課時有說我住臺北縣板橋市○○街三二巷二號五樓等語。惟查：經訊以臺
    北縣土城市兵役課承辦人員甲○○，其與被告對質時證稱：「被告不是（九十一
    年）五月份來兵役課，是八月二十日來兵役課，因為被告姓名特殊，我比較記得
    ，被告未跟我說住哪裡，我不記得被告有留電話，我沒有印象被告五月份有來問
    」等語（見本院九十二年四月二十三日筆錄），僅能證實被告於指定回役期日之
    翌日有到土城市公所兵役課，被告所云曾於九十一年五月間至土城市兵役課查問
    ，尚屬不能證明。而被告住、居所遷移，未依規定向該管之戶政機關申報，亦未
    向管區警察機關申報流動人口，已符合妨害兵役治罪條例第十條第三項、同條第
    一項第三款規定之「居住處所遷移，無故不依規定申報，致使臨時召集令無法送
    達」之構成要件，依同條第三項規定，以意圖避免召集論。此所謂「以意圖避免
    召集論」，係法律之擬制，無法以反證推翻之，且此條文經司法院大法官會議於
    八十九年十一月十日以釋字第五一七號解釋，認並未違憲。被告所辯尚無解本件
    犯罪之成立。本件事證明確，被告妨害兵役犯行洵堪認定。
二、核被告所為，係犯現行妨害兵役治罪條例第十條第三項之後備軍人居住處所遷移
    無故不依規定申報致使臨時召集令無法送達罪，依同條例第五條規定科刑。又被
    告遷移住、居所行為，雖開始於妨害兵役治罪條例九十一年六月二十六日修正生
    效前（九十一年六月二十八日生效），惟其「無故不依規定申報致無法送達」之
    犯罪事實則持續發生於新法修正生效之後，自應適用新法，無新舊法比較適用之
    問題。茲審酌被告本件犯罪特性，其於規定報到期日之翌日有至土城市兵役課查
    詢，顯示其實際上尚有回役之意願（避免召集之意圖係法律擬制，無法推翻，業
    見前述）等一切情狀，依法定最低度刑，量處如主文所示之刑，並諭知易科罰金
    之折算標準。
據上論斷，應依刑事訴訟法第二百九十九條第一項前段，妨害兵役治罪條例第十條第
三項、第一項第三款、第五條，刑法第十一條前段、第四十一條第一項前段，罰金罰
鍰提高標準條例第二條，判決如主文。
本案經檢察官葉志飛到庭執行職務。
中      華      民      國      九十二      年      五    月      七    日
                                        臺灣板橋地方法院刑事第四庭
                                          法  官    王復生
右正本證明與原本無異。
如不服本判決，應於判決送達後十日內向本院提出上訴狀 (應附繕本) ，上訴於
臺灣高等法院。
                                          書記官    黃美雲
中      華      民      國    九十二      年    五    月  十四    日
附錄本案論罪科刑法條全文
妨害兵役治罪條例第十條第三項：
後備軍人意圖避免召集處理有下列行為之一者，處一年以下有期徒刑、拘役或科新臺
幣九萬元以下罰金：
一、離營歸鄉無故不依規定報到，或重複申報戶籍者。
二、拒絕依規定調查，或體格檢查不到者。
三、居住處所遷移，無故不依規定申報者。
國民兵犯前項第三款之罪者，處六月以下有期徒刑、拘役或科新臺幣三萬元以下罰金
。
後備軍人犯第一項之罪或國民兵犯前項之罪，致使召集令無法送達者，以意圖避免召
集論；分別依第五條或第六條科刑。
妨害兵役治罪條例第五條：
意圖避免動員召集或臨時召集，而有下列行為之一者，處五年以下有期徒刑：
一、捏造免役、除役、轉役、緩召、逐次召集或儘後召集原因者。
二、毀傷身體者。
三、緩召、逐次召集或儘後召集原因消滅後，無故逾三十日未自動申報者。
四、拒絕接受召集令者。
五、應受召集，無故逾入營期限二日者。
六、使人頂替本人應召者。
依「現行法規所定貨幣單位折算新臺幣條例」第二條規定，本判決主文所示之「元」
，係以新臺幣元之三倍折算之（即一元以新臺幣三元折算）。


司法院資訊處製作；財團法人民間司法改革基金會備份。
